ACORDAO-COMPLETO-2584790

ACÓRDÃO 3502/2023 ATA 13/2023 - PRIMEIRA CÂMARA

VISTOS, relatados e discutidos estes autos de processo de tomada de contas especial instaurada em razão de recebimento indevido de pensão,
ACORDAM os Ministros do Tribunal de Contas da União, reunidos em sessão da Primeira Câmara, ante as razões expostas pelo relator, em:
9.1. com fundamento nos arts. 1º, inciso I, e 16, inciso III, alíneas "b" e "c", da Lei 8.443/1992 c/c os arts. 19 e 23, inciso III, da mesma lei, e com os arts. 1º, inciso I, 209, inciso III, 210 e 214, inciso III, do RITCU, julgar irregulares as contas da sra. Ângela Débora Martins Barros, condenando-a ao pagamento das quantias abaixo discriminadas, com a fixação do prazo de 15 (quinze) dias, a contar da notificação, para comprovar, perante o Tribunal (art. 214, inciso III, alínea "a", do RITCU) , o recolhimento da dívida aos cofres do Tesouro Nacional, atualizada monetariamente e acrescida dos juros de mora, calculados a partir das datas indicadas até a do efetivo recolhimento, na forma prevista na legislação em vigor:
	Data de ocorrência
	Valor histórico (R$) 

	1/4/2016
	3.346,39

	1/5/2016
	3.346,39

	1/6/2016
	3.346,39

	1/7/2016
	4.935,09

	1/8/2016
	3.346,39

	1/9/2016
	3.536,21

	1/10/2016
	3.536,21

	1/11/2016
	3.536,21

	1/12/2016
	5.314,75

	1/1/2017
	3.536,21

	1/2/2017
	3.713,21

	1/3/2017
	3.713,21

	1/4/2017
	3.713,21

	1/5/2017
	3.713,21

	1/6/2017
	3.713,21

	1/7/2017
	5.485,33

	1/8/2017
	3.713,21

	1/9/2017
	3.713,21

	1/10/2017
	3.713,21

	1/11/2017
	3.713,21

	1/12/2017
	5.485,33

	1/1/2018
	3.713,21

	1/2/2018
	3.713,21

	1/3/2018
	3.713,21

	1/4/2018
	3.713,21

	1/5/2018
	3.713,21

	1/6/2018
	3.713,21

	1/7/2018
	5.485,33

	1/8/2018
	3.713,21

	1/9/2018
	3.713,21

	1/10/2018
	3.713,21

	1/11/2018
	3.713,21

	1/12/2018
	5.485,33

	1/1/2019
	3.713,21

	1/2/2019
	3.713,21

	1/3/2019
	3.713,21

	1/4/2019
	3.713,21

	1/5/2019
	3.713,21

	1/6/2019
	3.713,21

	1/7/2019
	5.485,33

	1/8/2019
	3.713,21

	1/9/2019
	3.713,21

	1/10/2019
	3.713,21

	1/11/2019
	3.713,21

	1/12/2019
	5.485,33

	1/1/2020
	3.713,21

	1/2/2020
	3.713,21

	1/3/2020
	3.713,21

	1/4/2020
	3.544,24

	1/5/2020
	3.544,24

	1/6/2020
	3.544,24

	1/7/2020
	5.316,36

9.2. aplicar à sra. Ângela Débora Martins Barros multa no valor de R$ 25.000,00 (vinte e cinco mil reais) , nos termos do art. 57 da Lei 8.443/1992 c/c art. 267 do RITCU, fixando-lhe o prazo de 15 (quinze) dias, a contar da notificação, para comprovar, perante o Tribunal (art. 214, inciso III, alínea "a", do RITCU) , o recolhimento da dívida aos cofres do Tesouro Nacional, atualizada monetariamente desde a data do presente acórdão até a data do efetivo recolhimento, se for paga após o vencimento, na forma da legislação em vigor;
9.3. autorizar, nos termos do art. 28, inciso II, da Lei 8.443/1992, a cobrança judicial da dívida, caso não seja atendida a notificação;
9.4. autorizar, caso solicitado, o pagamento das dívidas em até 36 (trinta e seis) parcelas mensais e consecutivas, nos termos do art. 26 da Lei 8.443/1992 c/c o art. 217 do RITCU, fixando o prazo de 15 (quinze) dias, a contar do recebimento da notificação, para comprovação perante o Tribunal do recolhimento da primeira parcela, e de 30 (trinta) dias, a contar da parcela anterior, para comprovação do recolhimento das demais parcelas, devendo incidir sobre cada valor mensal, atualizado monetariamente, os juros de mora devidos, na forma prevista na legislação em vigor;
9.5. alertar à responsável que a inadimplência de qualquer parcela acarretará o vencimento antecipado do saldo devedor;
9.6. dar ciência da presente deliberação ao Procurador-Chefe da Procuradoria da República no Estado do Paraná, nos termos do § 3º do art. 16 da Lei 8.443/1992 c/c o § 7º do art. 209 do RITCU; e
9.7. dar ciência do presente acórdão à responsável e ao Cindacta/PR.

Tomada de contas especial instaurada em razão da percepção indevida de pensão de filha maior solteira, apesar da constituição de união estável.

Primeira Câmara

2º Centro Integrado de Defesa Aérea e Controle de Tráfego Aéreo - Cindacta/PR

3. Responsável: Ângela Débora Martins Barros (XXX.423.422-XX)

13.1. Ministros presentes: Walton Alencar Rodrigues (Presidente), Benjamin Zymler (Relator), Jorge Oliveira e Jhonatan de Jesus.
13.2. Ministro-Substituto presente: Weder de Oliveira.

BENJAMIN ZYMLER

Adoto como relatório, com alguns ajustes de forma, a instrução elaborada no âmbito da Unidade de Auditoria Especializada em Tomada de Contas Especial (AudTCE) , inserta à peça 57:
"INTRODUÇÃO
Cuidam os autos de tomada de contas especial instaurada pelo Grupamento de Apoio de Curitiba, em desfavor de Ângela Débora Martins Barros (XXX.423.422-XX) , em razão de recebimento indevido de pensão, constatado nos autos da Sindicância 5/CINDACTA2/2020, instaurada pela Portaria CINDACTA2 84/SSIJ, de 26/2/2020.
HISTÓRICO
Em 13/7/2020, com fundamento na IN/TCU 71/2012, alterada pela IN/TCU 76/2016 e DN/TCU 155/2016, o dirigente do Grupamento de Apoio de Curitiba autorizou a instauração da tomada de contas especial (peça 1) . O processo foi registrado no sistema e-TCE com o número 2197/2020.
O fundamento para a instauração da tomada de contas especial, conforme consignado na matriz de responsabilização elaborada pelo tomador de contas, foi a constatação da seguinte irregularidade: 
'Receber pensão enquadrada como filha maior solteira apesar de ter constituído união estável, conforme Relatório da Sindicância nº 05/CINDACTA2/2020/R.'
A responsável arrolada na fase interna foi devidamente comunicada e, diante da ausência de justificativas suficientes para elidir a irregularidade e da não devolução dos recursos, instaurou-se a tomada de contas especial.
No relatório (peça 26) , o tomador de contas concluiu que o prejuízo importaria no valor original de R$ 205.464,02, imputando-se a responsabilidade a Ângela Débora Martins Barros, na condição de beneficiária do pagamento indevido de pensão.
Em 13/1/2021, a Centro de Controle Interno da Aeronáutica emitiu o relatório de auditoria (peça 29) , em concordância com o relatório do tomador de contas. O certificado de auditoria e o parecer do dirigente do órgão de controle interno concluíram pela irregularidade das presentes contas (peças 30 e 31) .
Em 21/1/2021, o Comandante da Aeronáutica atestou haver tomado conhecimento das conclusões contidas no relatório e certificado de auditoria, bem como do parecer conclusivo do dirigente do órgão de controle interno, manifestando-se pela irregularidade das contas, e determinou o encaminhamento do processo ao Tribunal de Contas da União (peça 32) . Em que pese o art. 52 da Lei 8.443/1992 ter atribuído a edição ao Ministro de Estado supervisor da área ou a autoridade de nível hierárquico equivalente, referido pronunciamento foi emitido pelo Comandante da Aeronáutica, com base no Despacho 19/GM-MD, de 16/3/2020, publicado no Diário Oficial da União, de 19/3/2020 - Edição 54 - Seção 1-Página 18, que conferiu efeito vinculante ao Parecer 56/2020/CONJUR-MD/CGU/AGU.
Na instrução inicial (peça 35) , analisando-se os documentos nos autos, concluiu-se pela necessidade de realização de citação para a seguinte irregularidade: 
Irregularidade 1: recebimento indevido de parcelas de pensão, na condição de filha maior solteira, mesmo após constituir união estável. 
Evidências da irregularidade: documentos técnicos presentes nas peças 2, 3, 4, 5, 6, 7, 8, 20 e 23.
Normas infringidas: art. 71, inciso II, da Constituição Federal/1988; arts. 884, 876 e 927 do Código Civil (Lei 10.406 de 10/1/2002) e art. 5º, parágrafo único, da Lei 3.373/1958.
Débitos relacionados à responsável Ângela Débora Martins Barros:
	Data de ocorrência
	Valor histórico (R$) 

	1/4/2016
	3.346,39

	1/5/2016
	3.346,39

	1/6/2016
	3.346,39

	1/7/2016
	4.935,09

	1/8/2016
	3.346,39

	1/9/2016
	3.536,21

	1/10/2016
	3.536,21

	1/11/2016
	3.536,21

	1/12/2016
	5.314,75

	1/1/2017
	3.536,21

	1/2/2017
	3.713,21

	1/3/2017
	3.713,21

	1/4/2017
	3.713,21

	1/5/2017
	3.713,21

	1/6/2017
	3.713,21

	1/7/2017
	5.485,33

	1/8/2017
	3.713,21

	1/9/2017
	3.713,21

	1/10/2017
	3.713,21

	1/11/2017
	3.713,21

	1/12/2017
	5.485,33

	1/1/2018
	3.713,21

	1/2/2018
	3.713,21

	1/3/2018
	3.713,21

	1/4/2018
	3.713,21

	1/5/2018
	3.713,21

	1/6/2018
	3.713,21

	1/7/2018
	5.485,33

	1/8/2018
	3.713,21

	1/9/2018
	3.713,21

	1/10/2018
	3.713,21

	1/11/2018
	3.713,21

	1/12/2018
	5.485,33

	1/1/2019
	3.713,21

	1/2/2019
	3.713,21

	1/3/2019
	3.713,21

	1/4/2019
	3.713,21

	1/5/2019
	3.713,21

	1/6/2019
	3.713,21

	1/7/2019
	5.485,33

	1/8/2019
	3.713,21

	1/9/2019
	3.713,21

	1/10/2019
	3.713,21

	1/11/2019
	3.713,21

	1/12/2019
	5.485,33

	1/1/2020
	3.713,21

	1/2/2020
	3.713,21

	1/3/2020
	3.713,21

	1/4/2020
	3.544,24

	1/5/2020
	3.544,24

	1/6/2020
	3.544,24

	1/7/2020
	5.316,36

Cofre credor: Tesouro Nacional.
Responsável: Ângela Débora Martins Barros.
Conduta: não comunicar imediatamente à administração militar a união estável constituída com o Sr. Diniz Pazzini, com o qual teve dois filhos, e continuar a receber proventos de pensão militar, à qual não tinha mais direito a partir da perda do requisito de filha solteira.
Nexo de causalidade: ao não comunicar à administração militar que vivia em união estável e, portanto, não mais se enquadrava na condição de filha solteira, a pensionista permaneceu no sistema de pagamento e continuou recebendo a pensão indevidamente, beneficiando-se do prejuízo suportado pelo Erário.
Culpabilidade: não há excludentes de ilicitude, de culpabilidade e de punibilidade. É razoável supor que a responsável tinha consciência da ilicitude de sua conduta. Era esperada conduta diversa da praticada, qual seja, comunicar imediatamente que vivia em união estável e, portanto, não mais se enquadrava na condição de filha solteira para cancelamento da pensão militar, a qual não tinha mais direito. 
Encaminhamento: citação.
Em cumprimento ao pronunciamento da unidade (peça 37) , foi efetuada citação da responsável, nos moldes adiante:
 Ângela Débora Martins Barros:
	Comunicação: Ofício 53.500/2021 - Seproc (peça 46) 
Data da Expedição: 4/10/2021
Data da Ciência: 21/10/2021 (peças 47, 50, 49 e 48) 
Nome Recebedor: Ângela Débora Martins Barros
Observação: Ofício enviado para o endereço do responsável, conforme pesquisa na base de dados nos sistemas corporativos do TCU, custodiada pelo TCU (peça 42) .
Fim do prazo para a defesa: 5/11/2021
	
	Comunicação: Ofício 55.795/2021 - Seproc (peça 45) 
Data da Expedição: 4/10/2021
Data da Ciência: 13/10/2021 (peça 53) 
Nome Recebedor; Ângela Débora Martins Barros 
Observação: Ofício enviado para o endereço do responsável, conforme pesquisa na base de dados no sistema da Receita Federal, custodiada pelo TCU (peça 42) .
Fim do prazo para a defesa: 28/10/2021
	
	Comunicação: Ofício 55.796/2021 - Seproc (peça 44) 
Data da Expedição: 4/10/2021
Data da Ciência: não houve (Ausente) (peça 51) 
Observação: Ofício enviado para o endereço do responsável, conforme pesquisa na base de dados no sistema do TSE, custodiada pelo TCU (peça 42) .
	
	Comunicação: Ofício 55.797/2021 - Seproc (peça 43) 
Data da Expedição: 4/10/2021
Data da Ciência: não houve (Ausente) (peça 52) 
Observação: Ofício enviado para o endereço do responsável, conforme pesquisa na base de dados no sistema do Renach, custodiada pelo TCU (peça 42) .
	
 Conforme Despacho de Conclusão das Comunicações Processuais (peça 54) , as providências inerentes às comunicações processuais foram concluídas. 
 Transcorrido o prazo regimental, a responsável Ângela Débora Martins Barros apresentou defesa, que será analisada na seção 'Exame Técnico'.
ANÁLISE DOS PRESSUPOSTOS DE PROCEDIBILIDADE DA IN/TCU 71/2012
Avaliação da Ocorrência de Prescrição
13.	 Em relação à prescrição, o Supremo Tribunal Federal - STF, no Recurso Extraordinário - RE 636.886, fixou a tese, com repercussão geral reconhecida, de que 'é prescritível a pretensão de ressarcimento ao erário fundada em decisão de Tribunal de Contas' (Tema 899) . Posteriormente, o próprio TCU regulamentou o assunto por meio da Resolução TCU 344, de 11/10/2022, publicada em 21/10/2022, à luz do disposto na Lei 9.873/1999, estabelecendo que 'prescrevem em cinco anos as pretensões punitiva e de ressarcimento' nos processos de controle externo, conforme o art. 2º, da referida norma.
14.	 Quanto ao termo inicial da contagem do prazo prescricional, o art. 4º prevê o seguinte:
'Art. 4° O prazo de prescrição será contado:
I - da data em que as contas deveriam ter sido prestadas, no caso de omissão de prestação de contas;
II - da data da apresentação da prestação de contas ao órgão competente para a sua análise inicial;
III - do recebimento da denúncia ou da representação pelo Tribunal ou pelos órgãos de controle interno, quanto às apurações decorrentes de processos dessa natureza;
IV - da data do conhecimento da irregularidade ou do dano, quando constatados em fiscalização realizada pelo Tribunal, pelos órgãos de controle interno ou pelo próprio órgão ou entidade da Administração Pública onde ocorrer a irregularidade;
V - do dia em que tiver cessado a permanência ou a continuidade, no caso de irregularidade permanente ou continuada.'
15. No que se refere às causas de interrupção da prescrição, o art. 5º dispõe:
'Art. 5º A prescrição se interrompe:
I - pela notificação, oitiva, citação ou audiência do responsável, inclusive por edital; 
II - por qualquer ato inequívoco de apuração do fato;
III - por qualquer ato inequívoco de tentativa de solução conciliatória; 
IV - pela decisão condenatória recorrível.
§ 1° A prescrição pode se interromper mais de uma vez por causas distintas ou por uma mesma causa desde que, por sua natureza, seja repetível no curso do processo.
§ 2° Interrompida a prescrição, começa a correr novo prazo a partir do ato interruptivo.
§ 3º Não interrompem a prescrição o pedido e concessão de vista dos autos, emissão de certidões, prestação de informações, juntada de procuração ou subestabelecimento e outros atos de instrução processual de mero seguimento do curso das apurações.'
16. No caso concreto, o termo inicial da contagem do prazo prescricional ocorreu no dia 1/7/2020, data na qual cessou a continuidade dos pagamentos irregulares (inciso V do art. 4º) .
17. Ademais, verificam-se, nos presentes autos, os seguintes eventos processuais interruptivos da prescrição, ocorridos tanto na fase interna, quanto na fase externa desta TCE (peças 7, 595) :
17.1.	fase interna:
	a) Ofício 20/ASFB/17734, em 26/5/2020 (peça 4, p. 32) ;
	b) Ofício 21/ASFB/17737, em 26/5/2020 (peça 4, p. 34 e 36) ;
	c) Ofício 25/ASF13/18665, em 2/6/2020 (peça 4, p. 38) ;
	d) Ofício 26/ASFB/18667, em 2/6/2020 (peça 4, p. 40-42) ;
	e) Ofício 28/ASFB/19024, em 5/6/2020 (peça 4, p. 62) ;
	f) Termo de Inquirição, em 5/6/2020 (peça 4, p. 63-67) ;
	g) Portaria SEFA 49/AJUR, que instaura Tomada de Contas Especial, em 13/7/ 2020 (peça 1) ;
	h) Ofício 001/TCE 02/GAP-CT/2020, comunica abertura de tomada de contas especial, em 05/08/2020 (peça 26) ;
	i) Ofício 002/TCE 02/GAP-CT/2020, comunica abertura de tomada de contas especial, em 05/08/2020 (peça 26) ;
	j) Ofício 003/TCE 02/GAP-CT/2020, convocação para quitação do débito ou apresentação de alegações de defesa, em 10/9/2020 (peça 26) ; 
	k) Notificação 003/TCE 02/GAP-CT/2020, em 10/9/2020 (peça 11) ;
	l) Ofício 004/TCE 02/GAP-CT/2020, convocação para quitação do débito ou apresentação de alegações de defesa, em 10/9/2020 (peça 26) ;
	m) Ofício 762/AACE1/8663, em 07/10/2021 (peça 48) ; 
	n)  Carta 159/ARPC/48127, em 8/10/2021  (peça 49) ;
	o) Relatório de TCE 02/GAP-CT/2020, em 9/12/2020 (peça 26) ;
	p) Relatório de Auditoria E-TCE 2197/2020, em 15/12/2020 (peça 29) ;
17.2.	fase externa:
	a) Autuação do processo no Tribunal de contas da União, em 21/1/2021;
	b) Elaboração de instrução inicial, em 15/7/2021 (peça 603) ; 
	c) Ofício 53500/2021-TCU/Seproc, em 16/9/2021 (peça 46) 
	d) Ofício 55797/2021-TCU/Seproc, em 27/9/2021 (peça 43) ;
	e)  Ofício 55796/2021-TCU/Seproc, em 27/9/2021 (peça 44) ;
	f) Ofício 55795/2021-TCU/Seproc, em 27/9/2021 (peça 45) .
18. Ao se analisar o termo inicial da contagem do prazo de prescrição, bem como a sequência de eventos processuais indicados no item anterior, os quais têm o condão de interromper a fluência do prazo prescricional, nos termos do art. 5º da Resolução TCU 344/2022, conclui-se que não houve o transcurso do prazo de 5 (cinco) anos entre cada evento processual e o seguinte. Portanto, levando-se em consideração o entendimento do STF acima mencionado, bem como a vigente regulamentação do Tribunal, não ocorreu, nos autos, a prescrição da pretensão sancionatória e ressarcitória para o TCU.
Avaliação da Prescrição Intercorrente
19. A Resolução TCU 344/2022, estabelece que:
'Art. 8º Incide a prescrição intercorrente se o processo ficar paralisado por mais de três anos, pendente de julgamento ou despacho, sem prejuízo da responsabilidade funcional decorrente da paralisação, se for o caso. 
§ 1° A prescrição intercorrente interrompe-se por qualquer ato que evidencie o andamento regular do processo, excetuando-se pedido e concessão de vista dos autos, emissão de certidões, prestação de informações, juntada de procuração ou subestabelecimento e outros atos que não interfiram de modo relevante no curso das apurações.
§ 2° As causas suspensivas e interruptivas da prescrição principal também suspendem ou interrompem a prescrição intercorrente.'
20. Levando-se em consideração a vigente regulamentação do Tribunal, bem como os eventos processuais interruptivos da prescrição na fase externa, relacionados no item 15, acima, conclui-se que não houve o transcurso do prazo de 3  (três) anos entre cada evento processual e o seguinte, e consequentemente não ocorreu a prescrição intercorrente.
21. Importante registrar que, conforme decidido em precedentes do STF, a exemplo dos MS 35.430-AgR, Primeira Turma, Rel. Min. Alexandre de Moraes; MS 35.208-AgR, Primeira Turma, Rel. Min. Dias Toffoli; MS 36.905-AgR, Primeira Turma, Rel. Min. Roberto Barroso; MS 37.913-AgR, Primeira Turma, Relª. Minª. Rosa Weber; e MS 38.232-AgR, Primeira Turma, Relª. Minª. Rosa Weber, Primeira Turma; o efeito interruptivo da prescrição decorrente da apuração do fato pela Administração Pública, descrito no art. 2º, inciso II, da Lei 9.873/1999, prescinde de notificação, cientificação ou citação dos investigados, ocorrendo tão somente com o desaparecimento da inércia do Poder Público em investigar determinado fato.
Avaliação de Viabilidade do Exercício do Contraditório e Ampla Defesa
	22. Verifica-se que não houve o transcurso de mais de dez anos desde o fato gerador sem que tenha havido a notificação da responsável pela autoridade administrativa federal competente (art. 6º, inciso II, c/c art. 19 da IN/TCU 71/2012, modificada pela IN/TCU 76/2016) , uma vez que o fato gerador da irregularidade sancionada ocorreu em 1/7/2020, e a responsável foi notificada sobre a irregularidade pela autoridade administrativa competente conforme segue:
	22.1. Termo de Inquirição de 14/11/2019 peça 2, p. 20
	22.2. Ofício 20/ASFB/17734, de 26/5/2020 (peça 4, p. 32) ;
	22.3. Ofício 21/ASFB/17737, de 26/5/2020 (peça 4, p. 34 e 36, encaminhado ao advogado) ;
	22.4. Ofício 25/ASF13/18665 de 2/6/2020 (peça 4, p. 38) ;
	22.5. Ofício 26/ASFB/18667 de 2/6/2020 (peça 4, p. 40 e 42, encaminhado ao advogado) ;
	22.6. Ofício 28/ASFB/19024, de 5/6/2020 peça 4, p. 62) ; 
	22.7. Termo de Inquirição de 5/6/2020 (peça 4, p. 63-67) ; e 
	22.8. Por meio do ofício acostado à peça 11, recebido em 20/9/2020, conforme AR (peça 15) .
Valor de Constituição da TCE 	
	23. Verifica-se, ainda, que o valor atualizado do débito apurado (sem juros) , em 1/1/2017, é de R$ 205.973,17, portanto, superior ao limite mínimo de R$ 100.000,00, na forma estabelecida conforme os arts. 6º, inciso I, e 19 da IN/TCU 71/2012, modificada pela IN/TCU 76/2016. 
OUTROS PROCESSOS/DÉBITOS NOS SISTEMAS DO TCU COM OS MESMOS RESPONSÁVEIS
	24. Informa-se que não foi encontrado débito imputável à responsável em outros processos no Tribunal.
	25. A tomada de contas especial está, assim, devidamente constituída e em condição de ser instruída.
EXAME TÉCNICO
Da defesa da responsável Ângela Débora Martins Barros
	26. A responsável Ângela Débora Martins Barros apresentou defesa, que pode ser resumida nos pontos enumerados abaixo e analisados em seguida:
a) os relacionamentos casuais que teve não configuraram convivência pública, contínua e duradoura e estabelecida com o objetivo de constituição de família (art. 1.723 do Código Civil) ; 
b) sempre cumpriu com os requisitos autorizadores do benefício e seus valores foram recebidos de boa-fé, pois nunca manteve vínculos de união estável com ninguém e sim relações de natureza casual que lhe renderam 3 filhos; os contratos de aluguel em seu nome, vigentes à época da defesa, de 20/2/2016 a 19/8/2016 e de 01/5/2016 a 30/4/2019, são provas suficientes disso;
c) não tem condições financeiras de arcar com o débito, por ter a pensão alimentícia como sua única fonte de renda; o caráter alimentício do benefício, em tais circunstâncias, impede que se conclua que houve recebimento de má-fé; ademais, o Tribunal Regional Federal da 4ª Região entende que benefício alimentar, na proteção da subsistência e da vida, deve prevalecer sobre a genérica alegação de danos ao Erário, mesmo ante eventual risco de irreversibilidade, pois o prejuízo é ainda maior ao particular que precisa dos valores para sua sobrevivência; e
d) houve interpretação errônea, má aplicação da lei ou erro da Administração, haja vista o pagamento da pensão alimentícia no período de 2016 a 2020, mesmo com entendimento de que havia união conjugal; logo, segundo o entendimento do Superior Tribunal de Justiça, não é possível exigir a devolução de valores recebidos de boa-fé, a título de benefício previdenciário.
27. Argumentos
27.1. A responsável alega que os relacionamentos casuais que teve não configuraram convivência pública, contínua e duradoura e estabelecida com o objetivo de constituição de família (art. 1.723 do Código Civil) ; que sempre cumpriu com os requisitos autorizadores do benefício e seus valores foram recebidos de boa-fé, pois nunca manteve vínculos de união estável com ninguém e, sim, relações de natureza casual que lhe renderam 3 filhos; os contratos de aluguel em seu nome, vigentes à época da defesa, de 20/2/2016 a 19/8/2016 e de 1/5/2016 a 30/4/2019, são provas suficientes disso.
28. Análise
	29. Embora o Relatório da Sindicância 35/CINDACTA2/2019 (peça 2) , possivelmente por ausência de uma certidão comprobatória, não ter sido conclusivo a respeito da existência de união estável entre a Sra. Ângela Débora Martins Barros e o Sr. Diniz Pazzini, elementos fáticos e probatórios apontam para o cumprimento dos critérios para sua configuração, previstos no dispositivo do Código Civil citado pela defendente (art. 1.723) : convivência pública, contínua e duradoura, estabelecida com o objetivo de constituição de família.
	30. Conforme está consignado no Relatório de Auditoria e-TCE 2.197/2020 (peça 29) , existem documentos com relevância e número suficientes para indicar a existência desse tipo de vínculo em período anterior a 2016, a saber: a) endereço comum, conforme declarado na Ficha de Apresentação de Pensionista (peça 2, p. 78) ; b) declaração de endereço comum no Termo de Inquirição do Sindicado (peça 4, p. 64) ; c) documento da advogada e procuradora da pensionista, denotando contradição entre depoimentos da defendente e do Sr. Diniz Pazzini  (peça 4, p. 82) ; e d) comprovação da linha telefônica ativa em nome do Sr. Diniz Pazzini desde 2001, vinculada ao mesmo endereço comum (peça 3, p. 104 e segs.) . 
	31. Nesses e noutros documentos (v. g. peça 4, p. 14-18) , além da existência de prole comum sob a responsabilidade de ambos (intuito de 'constituição de família') , estão consignadas informações suficientes para contradizer a responsável quando diz ter provas de não ter vivido união estável com o pai de seus filhos. Vários documentos, contrariamente, mostram que eles residiram em endereço comum por um período coincidente, anterior a 2016 (convivência pública, contínua e duradoura,) . Isso é corroborado, por exemplo, por linhas telefônicas registradas no mesmo endereço declarado em termo de inquirição e na ficha de apresentação (peça 4, p. 114 e 115) . 
	32. Há indícios suficientes, portanto, de que a defendente, no período estipulado, não atendia mais aos requisitos legais para continuar recebendo o benefício, por já ter constituído união estável por determinado tempo, fazendo-a perder o direito de usufruir da pensão, ainda que a relação conjugal não tenha perdurado (peça 6, p. 8) .
	33. Nos termos da jurisprudência deste Tribunal, 'filha solteira dependente economicamente', para continuar recebendo a pensão instituída com esta fundamentação, não pode contrair casamento ou viver uma união estável. Tal benefício tem natureza temporária por força do art. 5º, inciso II e parágrafo único, da Lei 3.373/1958 e pode ser interrompido a qualquer momento, quando implementada a condição resolutiva que acarrete a perda da qualidade de beneficiária (Acórdão 892/2012-TCU-Plenário e 7.972/2017-2ª Câmara) .
	34. Logo, não assiste razão à defendente quando pugna pela prova da inexistência de união estável em pelo menos uma de suas relações.  
	35. Argumentos
	35.1. A responsável alega que não tem condições financeiras de arcar com o débito, por ter a pensão alimentícia como sua única fonte de renda; que o caráter alimentício do benefício, em tais circunstâncias, impede que se conclua que houve recebimento de má-fé; que, ademais, o Tribunal Regional Federal da 4ª Região entende que benefício alimentar, na proteção da subsistência e da vida, deve prevalecer sobre a genérica alegação de danos ao Erário, mesmo ante eventual risco de irreversibilidade, pois o prejuízo é ainda maior ao particular que precisa dos valores para sua sobrevivência; que houve interpretação errônea, má aplicação da lei ou erro da Administração, haja vista o pagamento da pensão alimentícia no período de 2016 a 2020, mesmo com entendimento de que havia união conjugal; logo, segundo o entendimento do Superior Tribunal de Justiça, não é possível exigir a devolução de valores recebidos de boa-fé, a título de benefício previdenciário.
	36. Análise
	37. Considerando que, para se chegar à conclusão de que a manutenção do benefício é irregular, foi necessária a reunião de um razoável conjunto de provas na fase interna das apurações e não um esforço hermenêutico, entendemos que o presente caso claramente não envolve erro operacional e nem dúvida plausível sobre a interpretação, validade ou incidência da norma infringida.
	38. Como se pode ver da análise anterior, há elementos suficientes que demonstram que a responsável, apesar de ter vivido uma união estável, sempre a negou, deixou de comunicá-la espontaneamente à Administração e não a formalizou em cartório, pois lhe traria uma publicidade indesejada. Diante disso, salvo melhor juízo, deve ser afastada a presunção de boa-fé e, por consequência, deve ser igualmente descartada a aplicação da Súmula TCU 106, de modo a obrigá-la ao ressarcimento integral dos valores recebidos. Isso se dá por ser razoável supor que a responsável tinha ciência da irregularidade de sua situação. 
	39. Em relação a esse ponto, este Tribunal, por ocasião da prolação do Acórdão 3748/2017-TCU-Segunda Câmara, relatado pelo Ministro Augusto Nardes, enumerou as seguintes condições cumulativas que permitem que a dispensa de ressarcimento possa ocorrer:
'ACORDAM os Ministros do Tribunal de Contas da União, reunidos em sessão do Plenário, ante as razões expostas pelo Relator e com fundamento no art. 1º, inciso XVII, da Lei 8.443/92, em conhecer da consulta para respondê-la nos seguintes termos:
9.1. a reposição ao erário somente pode ser dispensada quando verificadas cumulativamente as seguintes condições:
9.1.1 presença de boa-fé do servidor;
9.1.2 ausência, por parte do servidor, de influência ou interferência para a concessão da vantagem impugnada;
9.1.3 existência de dúvida plausível sobre a interpretação, validade ou incidência da norma infringida, no momento da edição do ato que autorizou o pagamento da vantagem impugnada; e
9.1.4 interpretação razoável, embora errônea, da lei pela Administração;
9.2. a reposição ao erário é obrigatória, nos termos preconizados no Enunciado 235 da Súmula deste Tribunal e na forma dos arts. 46 e 47 da Lei 8.112/90, quando não estiverem atendidas todas as condições estipuladas no subitem 9.1 ou, ainda, quando os pagamentos forem decorrentes de erro operacional da Administração; (...) ' (grifos nossos) .
	40. Assim, considerando que não estão atendidas todas as condições enumeradas acima e que está caracterizada a falta de boa-fé da respondente, cabe o ressarcimento integral ao Erário dos valores recebidos, não importando seu caráter alimentar, conforme estabelece jurisprudência pacífica desta Corte.
	41. Da análise procedida acima, verifica-se que todos os argumentos de defesa apresentados não foram suficientes para elidir a irregularidade pela qual está sendo responsabilizada, de forma que devem ser rejeitados.
	42. Não há elementos para que se possa efetivamente aferir e reconhecer a ocorrência de boa-fé na conduta de Ângela Débora Martins Barros, podendo este Tribunal, desde logo, proferir o julgamento de mérito pela irregularidade das contas, conforme os termos dos §§ 2º e 6º do art. 202 do Regimento Interno do TCU, condenando-se a responsável ao débito apurado e aplicando-lhe a multa prevista no art. 57 da Lei 8.443/1992.
CONCLUSÃO
	43. Em face da análise promovida na seção 'Exame Técnico', propõe-se rejeitar as alegações de defesa de Ângela Débora Martins Barros, uma vez que não foram suficientes para sanar as irregularidades a ela atribuídas e nem afastar o débito apurado. Ademais, inexistem nos autos elementos que demonstrem a boa-fé da responsável ou a ocorrência de outras excludentes de culpabilidade.
	44. Verifica-se também que não houve a prescrição da pretensão punitiva, conforme análise já realizada.
	45. Tendo em vista que não constam dos autos elementos que permitam reconhecer a boa-fé do responsável, sugere-se que as suas contas sejam julgadas irregulares, nos termos do art. 202, § 6º, do Regimento Interno do TCU, com a imputação do débito atualizado monetariamente e acrescido de juros de mora, nos termos do art. 202, § 1º, do Regimento Interno do TCU, descontado o valor eventualmente recolhido, com a aplicação da multa prevista no art. 57 da Lei 8.443/1992.
	46. Por fim, como não houve elementos que pudessem modificar o entendimento acerca das irregularidades em apuração, mantém-se a matriz de responsabilização presente na peça 34.
PROPOSTA DE ENCAMINHAMENTO
	47. Diante do exposto, submetemos os autos à consideração superior, propondo ao Tribunal:
rejeitar as alegações de defesa apresentadas pela responsável Ângela Débora Martins Barros; 
julgar irregulares, nos termos dos arts. 1º, inciso I, 16, inciso III, alíneas 'b' e 'c', da Lei 8.443/1992, c/c os arts. 19 e 23, inciso III, da mesma Lei, as contas da responsável Ângela Débora Martins Barros, condenando-a ao pagamento das importâncias a seguir especificadas, atualizadas monetariamente e acrescidas dos juros de mora, calculadas a partir das datas discriminadas até a data da efetiva quitação do débito, fixando-lhe o prazo de 15 (quinze) dias, para que comprove, perante o Tribunal, o recolhimento das referidas quantias aos cofres do Tesouro Nacional, nos termos do art. 23, inciso III, alínea 'a', da citada lei, c/c o art. 214, inciso III, alínea 'a', do Regimento Interno do TCU.  
Débitos relacionados à responsável Ângela Débora Martins Barros (XXX.423.422-XX) :
	Data de ocorrência
	Valor histórico (R$) 

	1/4/2016
	3.346,39

	1/5/2016
	3.346,39

	1/6/2016
	3.346,39

	1/7/2016
	4.935,09

	1/8/2016
	3.346,39

	1/9/2016
	3.536,21

	1/10/2016
	3.536,21

	1/11/2016
	3.536,21

	1/12/2016
	5.314,75

	1/1/2017
	3.536,21

	1/2/2017
	3.713,21

	1/3/2017
	3.713,21

	1/4/2017
	3.713,21

	1/5/2017
	3.713,21

	1/6/2017
	3.713,21

	1/7/2017
	5.485,33

	1/8/2017
	3.713,21

	1/9/2017
	3.713,21

	1/10/2017
	3.713,21

	1/11/2017
	3.713,21

	1/12/2017
	5.485,33

	1/1/2018
	3.713,21

	1/2/2018
	3.713,21

	1/3/2018
	3.713,21

	1/4/2018
	3.713,21

	1/5/2018
	3.713,21

	1/6/2018
	3.713,21

	1/7/2018
	5.485,33

	1/8/2018
	3.713,21

	1/9/2018
	3.713,21

	1/10/2018
	3.713,21

	1/11/2018
	3.713,21

	1/12/2018
	5.485,33

	1/1/2019
	3.713,21

	1/2/2019
	3.713,21

	1/3/2019
	3.713,21

	1/4/2019
	3.713,21

	1/5/2019
	3.713,21

	1/6/2019
	3.713,21

	1/7/2019
	5.485,33

	1/8/2019
	3.713,21

	1/9/2019
	3.713,21

	1/10/2019
	3.713,21

	1/11/2019
	3.713,21

	1/12/2019
	5.485,33

	1/1/2020
	3.713,21

	1/2/2020
	3.713,21

	1/3/2020
	3.713,21

	1/4/2020
	3.544,24

	1/5/2020
	3.544,24

	1/6/2020
	3.544,24

	1/7/2020
	5.316,36

Valor atualizado do débito (com juros) em 3/2/2023: R$ 269.720,49.
aplicar à responsável Ângela Débora Martins Barros a multa prevista no art. 57 da Lei 8.443/1992 c/c o art. 267 do Regimento Interno do TCU, fixando-lhe o prazo de 15 (quinze) dias, a contar da notificação, para que comprove, perante o Tribunal (art. 214, III, alínea 'a', do Regimento Interno do TCU) , o recolhimento da dívida aos cofres do Tesouro Nacional, atualizada monetariamente desde a data do acórdão proferido por este Tribunal até a data do efetivo recolhimento, se paga após o vencimento, na forma da legislação em vigor;
	autorizar, desde logo, a cobrança judicial das dívidas, caso não atendida a notificação, na forma do disposto no art. 28, inciso II, da Lei 8.443/1992;
autorizar também, desde logo, se requerido, com fundamento no art. 26 da Lei 8.443/1992 c/c o art. 217, § 1º, do Regimento Interno do TCU, o parcelamento das dívidas em até 36 (trinta e seis) parcelas, incidindo, sobre cada parcela, corrigida monetariamente, os correspondentes acréscimos legais, fixando-lhe o prazo de 15 (quinze) dias, a contar do recebimento da notificação, para comprovar, perante o Tribunal, o recolhimento da primeira parcela, e de 30 (trinta) dias, a contar da parcela anterior, para comprovar os recolhimentos das demais parcelas, devendo incidir, sobre cada valor mensal, atualizado monetariamente, os juros de mora devidos, no caso do débito, na forma prevista na legislação em vigor, alertando a responsável de que a falta de comprovação do recolhimento de qualquer parcela importará o vencimento antecipado do saldo devedor, nos termos do § 2º do art. 217 do Regimento Interno deste Tribunal; 
enviar cópia do acórdão a ser prolatado à Procuradoria da República no Estado do Paraná, nos termos do § 3º do art. 16 da Lei 8.443/1992 c/c o § 7º do art. 209 do Regimento Interno do TCU, para adoção das medidas cabíveis; e
enviar cópia do acórdão que vier a ser proferido ao Grupamento de Apoio de Curitiba e à responsável, para ciência;
informar à Procuradoria da República no Estado do Paraná, ao Grupamento de Apoio de Curitiba e à responsável que a presente deliberação, acompanhada do relatório e do voto que a fundamentam, está disponível para a consulta no endereço www.tcu.gov.br/acordaos, além de esclarecer que, caso requerido, o TCU poderá fornecer sem custos as correspondentes cópias, de forma impressa; e
informar à Procuradoria da República no Estado do Paraná que, nos termos do parágrafo único do art. 62 da Resolução TCU 259/2014, os procuradores e membros do Ministério Público credenciados nesta Corte podem acessar os presentes autos de forma eletrônica e automática, ressalvados apenas os casos de eventuais peças classificadas como sigilosas, as quais requerem solicitação formal."
2.	O diretor e o auditor-chefe da AudTCE ratificaram a instrução acima (peças 58 e 59) .
3.	O representante do Ministério Público junto ao Tribunal de Contas da União (MP/TCU) , em sua intervenção regimental, acolheu o encaminhamento alvitrado pela unidade técnica (peça 60) .
	É o relatório.

Isabela Pigatto (OAB/PR 102.860)

Procuradora-Geral Cristina Machado da Costa e Silva

TOMADA DE CONTAS ESPECIAL. PERCEPÇÃO INDEVIDA DE PENSÃO DE FILHA MAIOR SOLTEIRA, APESAR DA CONSTITUIÇÃO DE UNIÃO ESTÁVEL. CITAÇÃO. ALEGAÇÕES DE DEFESA REJEITADAS. AUSÊNCIA DE BOA-FÉ. CONTAS IRREGULARES. DÉBITO. MULTA. CIÊNCIA.

TOMADA DE CONTAS ESPECIAL (TCE)

Em exame, processo de tomada de contas especial instaurada pelo 2º Centro Integrado de Defesa Aérea e Controle de Tráfego Aéreo (Cindacta/PR) - Grupamento de Apoio de Curitiba em desfavor da sra. Ângela Débora Martins Barros, em razão de recebimento indevido de pensão.
2.	Conforme apurado nos autos da Sindicância 5/CINDACTA2/2020, houve o recebimento indevido de benefício na condição de filha solteira maior de 21 anos, uma vez que a responsável constituiu união estável e não comunicou à Administração Militar a alteração da composição de sua entidade familiar.
3.	O fundamento para a instauração da presente tomada de contas especial, conforme registrado pelo tomador de contas, foi a "prática de qualquer ato ilegal, ilegítimo ou antieconômico de que resulte dano ao Erário".
4.	O Relatório de Tomada de Contas Especial 2/GAP-CT/2020 (peça 20) indicou a ocorrência de dano ao Erário correspondente a R$ 205.464,02, sob a responsabilidade da sra. Ângela Débora Martins Barros, pensionista.
5.	Nesta Corte de Contas, foi promovida a citação da responsável para que apresentasse alegações de defesa em face do recebimento indevido de parcelas de pensão.
6.	Regularmente notificada, a responsável ofereceu as alegações de defesa constantes da peça 55.
7.	Em síntese, sustentou que: (i) os relacionamentos casuais que teve não configuraram convivência pública, contínua e duradoura e estabelecida com o objetivo de constituição de família (art. 1.723 do Código Civil) ; (ii) sempre cumpriu os requisitos autorizadores do benefício e seus valores foram recebidos de boa-fé, pois nunca manteve vínculo de união estável com ninguém e, sim, relações de natureza casual que lhe renderam três filhos, sendo que os contratos de aluguel em seu nome, vigentes de 20/2/2016 a 19/8/2016 e de 1º/5/2016 a 30/4/2019, são provas suficientes disso; (iii) não tem condições financeiras de arcar com o débito, pois tem a pensão alimentícia como sua única fonte de renda; (iv) o caráter alimentício do benefício, em tais circunstâncias, impede que se conclua que houve recebimento de má-fé; (v) o Tribunal Regional Federal da 4ª Região entende que o benefício alimentar, na proteção da subsistência e da vida, deve prevalecer sobre a genérica alegação de dano ao Erário, mesmo ante eventual risco de irreversibilidade, pois o prejuízo seria ainda maior ao particular, que precisa dos valores para sua sobrevivência; (vi) houve interpretação errônea, má aplicação da lei ou erro da Administração, haja vista o pagamento da pensão alimentícia no período de 2016 a 2020, mesmo com entendimento de que havia união conjugal; logo, segundo o entendimento do Superior Tribunal de Justiça, não é possível exigir a devolução de valores recebidos de boa-fé, a título de benefício previdenciário.
8.	Em posicionamentos uniformes, a AudTCE e o MP/TCU recomendaram que as presentes contas fossem julgadas irregulares, com imputação do débito e aplicação de multa.
9.	Por ser apreciável de ofício, preliminarmente, reitero a análise dos prazos prescricionais efetuadas pela AudTCE, a qual indicou a não incidência de efeitos prescricionais sobre os fatos aqui tratados, nos termos da Resolução TCU 344/2022.
10.	Quanto ao mérito, corroboro a análise empreendida pela unidade instrutora, razão pela qual incorporo os fundamentos apresentados às minhas razões de decidir.
11.	Como visto, a irregularidade que fundamentou a citação da responsável foi a constatação de que a sra. Ângela Débora Martins Barros contraiu união estável com o sr. Diniz Pazzini, o que seria fato impeditivo para a percepção da pensão advinda da condição de filha maior solteira.
12.	Contudo, a responsável deixou de comunicar a alteração da composição de sua entidade familiar à Administração Militar, o que resultou no recebimento indevido do benefício no período de 1º/4/2016 a 1º/7/2020, totalizando a quantia de R$ 205.464,02.  
13.	Restou evidenciado nos autos que a sra. Ângela Débora Martins Barrosa possui filhos em comum e compartilhava os mesmos números de CEP e telefone com o então companheiro. Os documentos constantes do feito são bastantes para demonstrar que a responsável viveu, ao menos por certo tempo, em união estável, o que tornou indevido o recebimento de pensão.
14.	Insta destacar que, por meio do Acórdão 7972/2017-TCU-Segunda Câmara, este Tribunal estabeleceu ser suficiente para a suspensão da pensão a existência de filho entre a beneficiária e o provável companheiro, acrescida da comprovação de residência em comum por algum período.
15.	Além disso, nos termos da jurisprudência desta Corte, a filha solteira dependente economicamente, para continuar recebendo a pensão instituída com esta fundamentação, não pode contrair casamento ou viver uma união estável. Tal benefício tem natureza temporária por força do art. 5º, inciso II e parágrafo único, da Lei 3.373/1958, e pode ser interrompido a qualquer momento, quando implementada a condição resolutiva que acarrete a perda da qualidade de beneficiária (vide Acórdãos 445/2023 e 892/2021, ambos do Plenário, dentre outros) .
16.	Ademais, endosso o entendimento do controle interno de que não é possível considerar que a responsável recebeu a pensão de boa-fé, pois ela deveria ter informado ao Cindacta/PR a mudança do seu estado civil e requerido a suspensão da pensão. Conforme destacado no Relatório de Tomada de Contas Especial 2/GAP-CT/2020, "o fato de ter se esforçado em não declarar formalmente a situação de união estável, ou mesmo de matrimônio, evidencia justamente a vontade em dissimular a manutenção da condição de solteira como forma de perpetuar o benefício". 
17.	Logo, entendo que a responsável agiu, no mínimo, com culpa grave ao não informar a sua situação real de união estável à Administração Pública.
18.	Desse modo, devem as presentes contas ser julgadas irregulares, com imputação de débito correspondente à quantia indevidamente percebida (R$ 205.464,02) , nos termos dos arts. 1º, inciso I, 16, inciso III, alíneas "b" e "c", da Lei 8.443/1992.
19.	Considerando a gravidade da conduta, o dano verificado e a ausência de circunstâncias agravantes ou atenuantes (art. 22, § 2º, da Lei de Introdução às Normas do Direito Brasileiro) , impõe-se apropriada, ainda, a aplicação da multa prevista no nos arts. 19, caput, e 57 da Lei 8.443/1992. Para tanto, fixo o seu valor em R$ 25.000,00, correspondente a, aproximadamente, 10% do valor atualizado do débito.
	Ante o exposto, voto no sentido de que o Tribunal adote o acórdão que ora submeto à deliberação desta Primeira Câmara.
TCU, Sala das Sessões, em 9 de maio de 2023.
BENJAMIN ZYMLER 
Relator